【裁判字號】    95,易,350
【裁判日期】    950517
【裁判案由】    詐欺
【裁判全文】
臺灣高雄地方法院刑事判決               95年度易字第350號
公  訴  人  臺灣高雄地方法院檢察署檢察官
被      告  丙○○○
上列被告因詐欺案件，經檢察官提起公訴（94年度偵字第17498
號、94年度偵緝字第1707號、95年度偵字第825 號）及移送併案
審理（95年度偵字第6132號），嗣因被告於本院準備程序中，就
被訴事實為有罪之陳述，經徵詢被告、檢察官意見後，合議庭乃
裁定由受命法官獨任改行簡式審判程序決如下：
    主  文
丙○○○連續幫助意圖為自己不法之所有，以詐術使人將本人之
物交付，處有期徒刑陸月，如易科罰金，以參佰元折算壹日。扣
案郵局存簿壹本，沒收之。
    事  實
一、丙○○○預見提供金融帳戶、存簿、提款卡予陌生人士使用
    ，有可能為詐騙成員所利用，以遂行欺騙不知情社會大眾之
    目的，竟仍不違背其本意，基於幫助之不確定概括犯意，連
    續於(一)民國93年10月22日（即帳戶申請日）至93年11月5 日
    （即丁○○匯款日）間之某日，在高雄縣岡山鎮國道一號高
    速公路交流道附近，以新臺幣1,500 元之代價，將如附表1
    編號1 所示之帳戶存簿、金融卡及密碼，出賣予姓名年籍均
    不詳、綽號「阿明」之成年男子。嗣某詐騙成員取得上開存
    簿、金融卡及密碼後，即以如附表2 編號1 所示之方式，詐
    騙丁○○，致丁○○陷於錯誤，而匯款至如附表1 編號1 所
    示之丙○○○帳戶內。(二)於93年10月25日（即帳戶申請日）
    至93年11月5 日（即甲○○匯款日）間之某日，在高雄縣岡
    山鎮國道一號高速公路交流道附近，以新臺幣1,500 元之代
    價，將如附表1 編號2 所示之帳戶存簿、金融卡及密碼，出
    賣予姓名年籍均不詳、綽號「阿明」之成年男子。嗣某詐騙
    成員取得上開存簿、金融卡及密碼後，即以如附表2 編號2
    所示之方式，詐騙甲○○，致甲○○陷於錯誤，而匯款至如
    附表1 編號2 所示之丙○○○帳戶內。(三)於94年7 月中旬某
    日，因見自由時報刊有「借錢不用證件」廣告，乃依廣告指
    示，撥打0000000000號行動電話，待某自稱「陳姓」之成年
    男子接聽電話後，丙○○○即向該「陳姓」男子借款1 萬元
    ，並達成以金融機構存簿、金融卡及密碼質押借款之協議，
    如1 月內清償1 萬元，須返還前開存簿等物；如1 月內未清
    償，則須匯款1,500 元充作利息。嗣於94年7 月中旬某日（
    即與陳姓男子聯絡日）至94年7 月29日（即戊○○匯款日）
    間之某日，丙○○○與該「陳姓」男子相約在高雄縣岡山鎮
    ○○路91巷3 號附近見面，當丙○○○交付其所保管、使用
    之如附表1 編號3 所示之帳戶存簿、金融卡及密碼（該帳戶
    係不知情之徐再來所有，平日交由其妻丙○○○保管、使用
    ，丙○○○涉犯侵占部分，未據配偶徐再來提出告訴）予「
    陳姓」男子後，該「陳姓」男子即先給付借款6,000 元。又
    於94年7 月中旬某日（即與陳姓男子聯絡日）至94年8 月1
    日（即乙○○匯款日）間之某日，2 人復相約在高雄縣岡山
    鎮岡山憲兵隊對面見面，丙○○○另交付如附表1 編號4 所
    示之帳戶存簿、金融卡及密碼，而該「陳姓」男子則再給付
    借款3,000 元。之後，某詐騙成員分別取得上開存簿、金融
    卡及密碼後，即各以如附表2 編號3 、4 所示之方式，詐騙
    戊○○、乙○○，致戊○○、乙○○陷於錯誤，而分別匯款
    至如附表1 編號3 、4 所示之徐再來、丙○○○帳戶內。嗣
    於94年8 月1 日20時40分許，丙○○○持如附表1 編號4 所
    示之帳戶存簿至高雄郵局新興分局夜間郵局領款時，為行員
    發現係警示帳戶，乃報警循線查知上情，並扣得丙○○○所
    有供幫助詐欺取財所用之郵局存簿1本。
二、案經高雄縣政府警察局、高雄市政府警察局新興分局移送、
    報告臺灣高雄地方法院檢察署檢察官偵查起訴及移送併案審
    理。
    理  由
一、本件被告丙○○○所犯均係死刑、無期徒刑、最輕本刑為3
    年以上有期徒刑以外之罪，其於準備程序中就被訴事實均為
    有罪之陳述，本院經告知簡式審判程序之旨，並聽取被告、
    檢察官之意見後，乃裁定改行簡式審判程式。又因改行簡式
    審判程式之故，依刑事訴訟法第159 條第2 項之規定，本件
    並無同法第159 條第1 項傳聞法則之限制，合先敘明。
二、上揭犯罪事實，業據被告丙○○○於本院準備程序及審理中
    坦白承認（詳本院卷第17頁第3 行以下、第44頁至第45頁）
    。並經被害人丁○○、甲○○、戊○○、乙○○；證人即郵
    局行員林茂榮分別於警詢中陳述明確（詳P1警卷第2 頁至第
    3 頁；P2警卷第1 頁至第2 頁；P3警卷第4 頁至第8 頁；併
    案偵查卷第6 頁至第7 頁）。此外，復有如附表1 所示之銀
    行、郵局之開戶資料、交易明細、存簿及提款單；附表2 所
    示之被害人匯款資料附卷可參（詳P1警卷第6 頁、第8 頁；
    P2 警 卷第3 頁、第18頁至第19頁、第21頁至第22頁；P3警
    卷第9 頁、第14頁至第15頁；併案偵查卷第10頁、第37頁至
    第41 頁） 。此外復參以：
  (一)被告雖於本院審理中自承：係先將臺灣土地銀行帳戶交予陳
    先生，待郵局語音辦妥後，再將郵局帳戶交予陳先生，之後
    復分別出賣合作金庫、玉山銀行帳戶等語（詳本院卷第45頁
    第9 行至第13行）。惟觀之如附表2 所示之匯款情形，被告
    應先出賣合作金庫、玉山銀行帳戶，再將臺灣土地銀行、郵
    局帳戶交予陳先生。是被告前開關於帳戶交付、出賣順序之
    陳述，應係誤記。
  (二)另刑法上所謂『常業』，指反覆以同種類行為為目的之社會
    活動之職業性犯罪而言，至於犯罪所得之多寡，是否恃此犯
    罪為唯一之謀生職業，則非所問，最高法院85年度臺上字第
    510 號判例意旨參照。本件被告雖將如附表1 所示之4 個帳
    戶，分別交付、出賣予「阿明」、陳姓男子，惟因「阿明」
    、陳姓男子均年籍不詳，無法傳訊到案，藉以釐清渠是否屬
    於同一集團，或僅將帳戶轉交於不同之詐騙成員。而觀之如
    附表2 所示之詐騙情形，該4 次詐騙方法、內容均不相同，
    無法認定係同一詐騙集團所為。從而，基於上開論述，並參
    以如附表1 所示之帳戶，均僅各1 被害人匯款入內，並無多
    數被害人反覆遭同一詐騙方法行騙，是本院認依現存證據資
    料，並無證據證明如附表2 編號1 至4 所示之詐騙成員，均
    係反覆實施詐欺犯罪，應僅成立詐欺取財罪，尚難認該詐騙
    成員均係觸犯刑法第340 條之常業詐欺罪甚明。
  (三)所謂幫助行為乃指對於被幫助者之犯罪行為，予以物質或
    精神上之支持，而使其得以或易於實現構成要件，或使其行
    為造成更大之損害。準此，幫助犯之幫助行為應係指實施構
    成要件以外之行為，若係實施構成要件之行為，則非幫助行
    為，而係共同正犯行為。如附表2 編號1 至3 所示之被害
    人，雖確實匯款至如附表1 編號1 至3 號所示之帳戶。惟因
    如附表2 編號1 至3 所示之詐騙犯罪成員均未到案，致無從
    傳訊以釐清彼此分工情形；且亦無證據證明該匯入之款項，
    均歸被告及詐騙成員所有。是上開情形，充其量僅能證明被
    告單純提供帳戶，供詐騙成員使用，並無證據證明被告與該
    成員共同犯罪。又就客觀構成要件之層面，詐欺行為之成立
    ，係施以詐術，使人陷於錯誤而交付財物，而如附表2 編號
    1 至3 所示詐欺構成要件行為之實施，均係透過電話行騙、
    指示匯款，復以被告提供之金融卡提款，就證據而言，實施
    者均為前開犯罪集團成員，被告僅單純提供帳戶，並未參與
    詐騙行為之實施，已如前述。故依首開說明，被告應僅提供
    帳戶，幫助詐騙成員實施詐騙行為甚明。至如附表2 編號
    4 所示之被害人匯款至如附表1 編號4 所示之帳戶後，被告
    曾持存簿至郵局領款，但因該帳戶已列為警示帳戶，致遭郵
    局行員識破之事實，固據證人林茂榮於警詢中陳述明確。然
    詐騙成員施用詐術，致被害人陷於錯誤而匯款至指定之帳戶
    後，因詐騙成員持有該帳戶存簿、金融卡及密碼，已處於隨
    時可領取該款項之狀態，對該匯款已有事實之管領力，此時
    應已成立詐欺取財既遂。如提供帳戶者，事前並未同謀犯罪
    ，僅於被害人匯款後，始依詐騙成員之指示，持存簿領款，
    因係於犯罪既遂後，始加入領款，不應成立共犯。本件被告
    雖至郵局領款，但因被告否認與詐騙成員具共犯關係。且如
    被告事前即與詐騙成員共謀犯罪，在得知詐騙方法、手段之
    餘，當知金融機構設有帳戶警示系統，以防止詐騙成員領款
    ，被告為免遭警查獲已有不足，豈有冒險前往領款，徒增被
    查獲之風險。是本院認被告雖前往領款，但應係被害人匯款
    後，即詐欺犯罪行為已既遂後，在未事先同謀之情形下，單
    純依詐騙成員指示前往領款，並不成立共犯，公訴人認應成
    立共犯，容有誤會。
  (四)就一般經驗法則而言，金融存款帳戶存簿、金融卡及密碼之
    使用，具有相當之專屬性、私密性，不論關係是否親密，為
    防止他人探知內容或非法使用，無不妥當保存，雖將帳戶、
    金融卡及密碼交予他人使用，亦甚普遍，但交付之對象、交
    付之原因，或係與己親近、且值信賴之人，或有特定用途，
    在諸多考量下，方為交付。況因借用帳戶非法牟利之犯罪新
    聞日多，民眾耳濡目染下，對帳戶交付使用轉趨謹慎，要求
    甚高，被告並非毫無社會經驗，對此自難諉為不知。是當陌
    生人收取帳戶時，依被告智識、能力，豈不懷疑有可能為犯
    罪集團員所利用，而從事非法詐財行為。準此，該自稱「陳
    先生」、「阿明」之人收購帳戶後，可能交由詐騙成員從事
    詐財之事實，雖非被告所努力追求，亦非被告確定必然發生
    ，但被告於懷疑下，預見提供金融帳戶存簿、提款卡及密碼
    予陌生人士使用，有可能為詐騙成員所利用，以遂欺騙不知
    情之社會大眾之目的，仍交付帳戶供他人使用，聽任其自然
    發展，不無幫助之間接故意。
  (五)綜上直接、間接證據，本件事證明確，被告連續幫助詐欺取
    財之犯罪事實，堪以認定。
二、核被告所為，係犯刑法第30條第1 項、第339 條第1 項之幫
    助詐欺取財罪。又被告前後多次幫助詐欺取財犯行，時間緊
    接，方法相似，所犯又屬構成要件相同之罪名，顯係基於概
    括犯意反覆為之，應依連續犯之規定，論以一罪，並依法加
    重其刑。被告實施詐欺構成要件以外之行為，係幫助犯，應
    依刑法第30條第2 項之規定，按正犯之刑減輕之，爰先加而
    後減。爰審酌被告為貪圖利益，竟多次提供帳戶存簿、金融
    卡卡及密碼等物供詐騙成員使用，致如附表2 所示之被害人
    受騙而匯款，匯款金額不低，影響被害人權益甚鉅，行為自
    有可議之處。惟念其並無前科，有臺灣高等法院被告前案紀
    錄表可考；並參以被告犯後坦認犯行，且僅係詐欺取財之幫
    助犯，不法及罪責內涵較低，及被告僅獲取利益12,000元，
    大部分所得均由詐騙成員取得等一切情狀，認公訴人求刑有
    期徒刑1 年2 月，應屬過重，乃酌情量處如主文所示之刑，
    並諭知易科罰金折算標準。再者，扣案郵局存簿為被告所有
    供犯幫助詐欺取材罪所用之物，應依刑法第38條第1 項第2
    款規定，沒收之【其餘未扣案之存簿、金融卡部分，雖無證
    據證明業已滅失，但為免執行之困難，爰不宣告沒收之】。
    至扣案郵局提款單部分，因已交付郵局，為郵局所有，爰不
    宣告沒收之。
三、移送併案審理部分（即95年度偵字第6132號），因與前開起
    訴論罪科刑部分，具有連續犯之裁判上一罪關係，為起訴效
    力所及，本院自應併予審究。
據上論斷，應依刑事訴訟法第273 條之1 第1 項、第299 條第1
項前段，刑法第56條、第30條第2 項、第339 條第1 項、第41條
第1 項前段、第38條第1 項第2 款，罰金罰鍰提高標準條例第1
條前段、第2 條，判決如主文。
中    華    民    國    95    年    5     月    17    日
                  刑事第一庭    法  官  方百正
以上正本證明與原本無異。
如不服本判決，應於收受送達後10日內向本院提出上訴書狀。
中    華    民    國    95    年    5     月    17    日
                                書記官
附錄論罪科刑法條：
刑法第30條
幫助他人犯罪者，為從犯。雖他人不知幫助之情者，亦同。
從犯之處罰，得按正犯之刑減輕之。
刑法第339條
意圖為自己或第三人不法之所有，以詐術使人將本人或第三人之
物交付者，處5 年以下有期徒刑、拘役或科或併科1 千元以下罰
金。
以前項方法得財產上不法之利益或使第三人得之者，亦同。
前二項之未遂犯罰之。
附表1：
┌─────┬─────┬──────┬───────┐
│  編  號  │開戶銀行  │開戶時間    │帳號          │
│          │          │            │              │
├─────┼─────┼──────┼───────┤
│    1     │玉山銀行岡│93年10月22日│0000000000000 │
│          │山分行    │            │號            │
├─────┼─────┼──────┼───────┤
│    2     │合作金庫銀│93年10月25日│0000000000000 │
│          │行岡山分行│（起訴書誤載│號            │
│          │          │93年10月26日│              │
│          │          │）          │              │
├─────┼─────┼──────┼───────┤
│    3     │臺灣土地銀│83年10月11日│000000000000號│
│          │行岡山分行│            │              │
├─────┼─────┼──────┼───────┤
│    4     │鳳山郵局仁│82年2月1日  │00000000000000│
│          │壽支局    │            │號            │
└─────┴─────┴──────┴───────┘
附表2：被害人遭詐騙及匯款情形：
┌──┬───┬─────────────┬──────────────┐
│編號│被害人│詐欺手法                  │被害人匯款日期、帳戶、金額  │
│    │      │                          │                            │
├──┼───┼─────────────┼──────────────┤
│1   │丁○○│於93年10月31日14時許，在桃│於93年11月5 日，在安泰商業銀│
│    │      │園縣龜山鄉○○路○段388 之│行新莊分行，匯款8 萬2,000 元│
│    │      │1 號14樓住處，接獲自稱「賴│至如附表1 編號1 所示之被告帳│
│    │      │志龍」之成年男子來電，表示│戶內。                      │
│    │      │夏鑫電子公司、港澳博彩局所│                            │
│    │      │舉辦之慈善活動中，丁○○得│                            │
│    │      │到獎金108 萬元，要領取獎金│                            │
│    │      │，須先認購公司基金。之後，│                            │
│    │      │丁○○即至提款機前，依指示│                            │
│    │      │操作按鍵匯款。            │                            │
│    │      │                          │                            │
├──┼───┼─────────────┼──────────────┤
│2   │甲○○│甲○○於93年11月5 日14時許│於93年11月5 日，在臺北縣板橋│
│    │      │，在臺北縣板橋市○○路61號│市○○○路41號台新銀行，匯款│
│    │      │，接獲電話，對方（為成年人│15萬元至如附表1 編號2 所示之│
│    │      │）佯稱係甲○○先生友人，欲│被告帳戶內。                │
│    │      │借錢周轉。之後，甲○○即依│                            │
│    │      │該人提供之帳號，匯款15萬元│                            │
│    │      │。                        │                            │
│    │      │                          │                            │
├──┼───┼─────────────┼──────────────┤
│3   │戊○○│戊○○於94年7 月28日15時許│戊○○於94年7 月29日，在台中│
│    │      │，接獲某不詳姓名之成年男子│市第二信用合作社，匯款20萬元│
│    │      │（電話號碼：0000000000000 │至如附表1 編號3 所示之徐再來│
│    │      │號）電話，該男子自稱係澳門│帳戶內。                    │
│    │      │國寶局政府機關人員，告知黃│                            │
│    │      │愛月中澳門特獎新臺幣（下同│                            │
│    │      │）6 千多萬元，須先加入會員│                            │
│    │      │始可領獎，而加入會員則須繳│                            │
│    │      │交會費60萬元，領獎時亦須扣│                            │
│    │      │除所得稅1 千萬元，但以匯款│                            │
│    │      │方式繳費，即不用扣所得稅，│                            │
│    │      │之後即要求戊○○匯款。    │                            │
│    │      │                          │                            │
├──┼───┼─────────────┼──────────────┤
│4   │乙○○│乙○○於94年8 月1 日上午11│乙○○於94年8 月1 日，分別匯│
│    │      │時30分許，在彰化縣和美鎮彰│款10萬元、100 萬元及50萬元，│
│    │      │美路二段33號，接獲語音電話│至如附表1 編號4 所示之被告帳│
│    │      │，表示其有1 筆信用卡帳單未│戶內。                      │
│    │      │繳，經轉由某不詳姓名之成年│                            │
│    │      │女子接聽後，即表示係非本人│                            │
│    │      │消費，並提供00-00000000 號│                            │
│    │      │電話（佯稱係松山分局電話）│                            │
│    │      │，要其報案。待乙○○撥打電│                            │
│    │      │話後，另由自稱「陳志龍警員│                            │
│    │      │」之成年男子接聽，告知已受│                            │
│    │      │理本案。嗣「陳志龍警員」即│                            │
│    │      │撥打乙○○公司電話，表示尚│                            │
│    │      │有其他信用卡遭冒名領辦，應│                            │
│    │      │再聯絡金融防治中心。而林松│                            │
│    │      │誼旋依指示，撥打00-0000000│                            │
│    │      │5 號電話，係由自稱「張偉銘│                            │
│    │      │專員」之成年男子接聽，要求│                            │
│    │      │乙○○至銀行辦理存赦保險單│                            │
│    │      │、金融帳戶監控設定等事項，│                            │
│    │      │並設定轉出帳號匯款。      │                            │
│    │      │                          │                            │
└──┴───┴─────────────┴──────────────┘


司法院資訊處製作；財團法人民間司法改革基金會備份。
